【裁判字號】    89,上訴,155
【裁判日期】    890406
【裁判案由】    偽造文書等
【裁判全文】
臺灣高等法院刑事判決                            八十九年度上訴字第一五五號
    上  訴  人  臺灣宜蘭地方法院檢察署檢察官
    上  訴  人
    即  被  告  壬○○
                癸○○○
右上訴人因被告等詐欺等案件，不服臺灣宜蘭地方法院八十七年度訴字第一七九號，
中華民國八十八年十一月十七日第一審判決（起訴案號：臺灣宜蘭地方法院檢察署八
十七年度偵字第二一二三號）提起上訴，本院判決如左：
    主  文
原判決撤銷。
壬○○、癸○○○共同連續行使偽造私文書，足以生損害於他人。壬○○處有期徒刑
壹年陸月，癸○○○處有期徒刑貳年。
    事  實
一、壬○○、癸○○○係夫妻關係，於民國（下同）八十三年間，為籌措購買房屋（
    登記壬○○所有）之資金、乃共同籌組民間互助會一會，由癸○○○以其別名「
    羅照子」擔任會首，會員（含會首）共五十一會，會期自八十三年四月三十日收
    會首錢開始，同年五月三十日第一次開標，至八十七年六月三十日止，每會會款
    新台幣（下同）二萬元，於每月三十日在宜蘭縣宜蘭市○○街壬○○、癸○○○
    共同經營之麵店內開標（採內標制）。詎其二人於上開互助會進行期間，共同基
    於意圖為自己不法所有及行使偽造私文書之概括犯意，由癸○○○於主持開標時
    持僅書寫金額不詳標息之標單，以口頭向在場參與競標之會員表示係某活會會員
    競標並為最高標得標之方式，於上開定期開標地點，連續四次（確實四次開標日
    期不詳）冒該互助會現存之活會會員辛○○、乙○○（以林志強名義參加）、己○○、甲○、丁○○○（以丙○○名義參加，會單上載為林阿桐）、戊○○○及
    庚○○共有之一會計六會中之四會會員（確實之四會會員不詳）之名，參與競標
    並得標，足以生損害於各次被冒標人及活會會員，並以口頭向上開活會會員等人
    偽稱某會員以不詳之標金得標，使上開活會會員等人陷於錯誤而交付壬○○或癸○○○扣除渠二人所告知之得標標金後之會款，四次冒標共計詐得該等活會會員
    所繳付之活會會款約三百餘萬元。嗣於八十七年四月三十日開標後隨即倒會。
二、案經被害人辛○○訴請台灣宜蘭地方法院檢察署檢察官偵查起訴。
    理  由
一、訊據上訴人即被告壬○○、癸○○○均矢口否認有冒標會款之犯行，被告壬○○
    辯稱：該互助會乃癸○○○所籌組，伊事先不知情，亦未參加互助會之事務云云
    ，被告癸○○○則以，伊是因遭第三者倒會，才會宣告倒會，且本互助會是於八
    十七年二月起即停標，尚有乙○○、辛○○、己○○、甲○及林阿桐等五人是活
    會，伊僅於標單上記載金額，未寫名字，伊沒有冒標情事云云置辯。惟查，右揭
    事實，業據告訴人辛○○指訴綦詳，且有該互助會會單影本一份附卷可稽（見偵
    查卷第三頁），而本件互助會會員即證人黃惠貞於原審到庭具結證稱：伊是於八
    十七年四月三十日以八、九千元得標等語（見原審卷第一五二頁背面），另會員
    余雯真（以余雯玲名義參加）亦具結證稱：伊是於八十七年二月三十日以一萬二
    千五百元得標等語（見原審卷第一六八頁背面），又會員丁○○○（以丙○○名
    義參加，會單載為林阿桐）之女即證人林碧珠結證稱：伊母親有參加本件互助會
    ，惟因其母臥病在床，故會款均由伊拿去給被告癸○○○，伊最後一次繳會款後
    ，本互助會剩一、二次還沒有標，伊當時想去標，才知道已停標等語（見原審卷
    第一七七頁），及會員即證人張淑貞於原審證稱：伊有自會單最後會員開始，逐
    月記載被告告知之得標金額，但未記載每月得標之會員資料等語（見原審卷第一
    五一頁），依證人張淑貞所提出之會單載明八十七年三月三十日得標金額為一萬
    五千元（見原審卷第一六一頁），另審酌前開證人等之證言，足認本件互助會於
    八十七年二月、三月、四月均仍進行開標並無停標情形，故本互助會應係於同年
    於四月開標後始停標，被告所辯本件互助會係於八十七年二月開始停標乙節，核
    與事實不符，顯係諉罪卸責之詞，不可採信；其次，本件互助會尚有辛○○、乙○○、己○○、甲○、丁○○○（以丙○○名義參加，會單上載為林阿桐）及戊○○○、庚○○（楊鄭二人共有一會）等人是活會之事實，業據告訴人辛○○及
    證人乙○○、己○○、甲○、林碧珠、戊○○○及庚○○等指證在卷，被告癸○○○於原審除亦已承認辛○○、乙○○、甲○、林阿桐、己○○等人為活會外（
    見原審卷第一三六頁背面至第一三七頁），於原審調查時亦自承戊○○○及庚○○共有之一會亦屬活會（見原審卷第一一七頁），則本件互助會於八十七年四月
    三十日開標後停標，迄最後會期即八十七年六月三十日應僅剩二會活會，惟卻尚
    有六會活會，足徵被告癸○○○、壬○○於本件互助會確有冒標上開六名活會會
    員中四人之會之情事甚明。再，被告於原審陳稱：「（問：用何方法投標？）用
    標單紙上寫標金，沒有寫名字，最高的金額得標，但是有的會員會寫上自己的名
    字，．．．．．」（見原審卷第一九頁），於本院審理時經本院訊之：「冒標時
    是如何冒標？」，復答稱：「只在標單上寫金額，沒有寫名字，我是隨便告訴會
    員何人得標。」（見本院八十九年三月三十日被告癸○○○審理筆錄），核與證
    人乙○○於原審證言：「．．．．．標單上寫標金，要否寫上名字各自決定，．
    ．．．．」（見原審卷第二五頁背面末行至第二六頁）及證人甲○在原審結證稱
    情節：「標單上寫金額，有的有寫名字，有的沒有寫名字．．．．．」相符（見
    原審卷第六十九頁背面），是被告上開供述應可採信，至證人乙○○於本院訊問
    時改稱標單上皆有寫姓名、金額，與其前述於原審之證言不符，惟證人之證言本
    係基於其就事實之記憶而為，因時間之經過難免記憶模糊導致前、後證述齟齬，
    衡情自應以其較前之證述因經過時間較短記憶較清楚而為可採，綜上所述，被告
    癸○○○係在本件互助會進行期間先後四次於會單上僅書寫金額不詳之標金，持
    向到場參與競標之會員口頭表示係何會員投標並得標，而冒標前開六名活會會員
    其中四人之會，並因而致該等活會會員陷於錯誤而交付會款予被告，計詐得會款
    約三百多萬元（見本院八十九年三月三十日被告癸○○○審理筆錄）無訛，被告
    癸○○○辯稱其無冒標情事乙節，核與事實不符，洵不足採。再者，被告癸○○○為集資購買房屋而籌組上開互助會，並自任會首，固據被告癸○○○供承在卷
    ，惟其復陳稱所購得之房屋登記為被告壬○○所有（見原審卷第二二四頁背面）
    ，另參以互助會每月開標之地點，均在被告二人共同經營之麵店內，而被告亦曾
    出面收受會款等情，亦據證人乙○○分別於偵查及原審（見偵查卷第十五頁、原
    審卷第二十五頁背面、第一七○頁）及證人己○○於偵查時（見偵查卷第十五頁
    背面）證述在卷，被告壬○○辯稱伊未參加互助會之事務等情，自有悖一般社會
    常情，核屬畏罪飾卸之詞，亦不足採。此外，復有被告二人書立與告訴人及證人
    己○○之互助會債權債務協議書及互助會單等在卷可資佐證，足徵被告壬○○確
    有與其妻癸○○○連續四次共同行使偽造標單冒標活會會員之會並詐得活會會員
    會款之犯意聯絡與行為分擔，被告二人等有行使偽造私文書與詐欺之犯行，洵堪
    認定。至公訴人上訴稱被告二人有冒用告訴人辛○○、證人乙○○及己○○等人
    名義，在標單上書寫姓名及利息，並予以行使，指摘原判決不當乙節，核與前述
    被告等實際冒標情形（僅書寫金額，未寫姓名而向在場之人捏稱係某會員得標）
    之事實尚有不符，併此敘明。
二、按民間互助會標會之標單，就其內容所載署押及金額本身而言，原無何一定之意
    思表示，只因在民間標會之習慣上，足為表示其一定用意之證明，而屬刑法第二
    百二十條所謂以文書論之準私文書（最高法院八十七年度台非字第一二號、七十
    四年度台上字第四一九四號判決參照）。本件上訴人即被告等冒標會款時，該標
    單上雖僅有「標金」（標息）之數目，並無標會人員之姓名，惟此競標方式除係
    本件互助會會員間之共識如前述（要否書寫姓名，自行決定）外，被告等於冒用
    活會會員名義參與競標時，亦捏稱係某會員參與投標並告知各會員係該會員為最
    高標而得標，自已足辨別該標單究係冒用何人名義而制作，符合刑法第二百十條
    偽造文書內容不實及足以辨別係以他人名義所制作之構成要件（最高法院八十五
    年度台非字第二六○號判決參照）。核上訴人即被告等招募互助會，先後四次冒
    標活會會員之會後，向活會會員詐取會款之所為，均係犯刑法第二百十六條、第
    二百二十條第一項、第二百十條行使偽造私文書罪及同法第三百三十九條第一項
    之詐欺取財罪。被告二人有犯意聯絡及行為分擔，為共同正犯。被告等偽造標單
    準私文書之低度行為，為高度行使行為所吸收，不另論罪。其先後四次行使偽造
    準私文書標單冒標及詐取活會會員會款之行為，均時間緊接，方法相同，觸犯犯
    罪構成要件相同之罪名，顯係基於概括犯意為之，均應以連續犯論以一罪，並加
    重其刑。又被告等每一次冒標行為詐騙多位活會會員之財產法益，係以一行為觸
    犯數詐欺取財罪名，為想像競合犯，依刑法第五十五條前段之規定，僅論以一重
    之詐欺取財罪，再被告等係以行使偽造準私文書標單為方法達其詐欺取財之目的
    ，所犯行使偽造私文書罪與詐欺取財罪間，有方法結果之牽連關係，應依刑法第
    五十五條後段之規定，從一重之行使偽造私文書罪處斷。原審依法論科，故非無
    見，惟：
    （一）原判決未就被告等牽連觸犯行使偽造私文書罪之犯行，予以依法論科，且
    認被告等此部分不構成犯罪，惟公訴意旨認此部分與論罪科刑部分有牽連犯之裁
    判上一罪關係，不另為無罪之諭知，自有違誤；（二）原判決就被告等先後連續
    四次冒標詐騙活會會員會款犯行之部分，未論及其係一行為侵害數活會會員法益
    ，成立想像競合犯，亦有未洽，上訴人即被告等上訴否認犯罪雖無理由，公訴人
    認被告二人另成立行使偽造私文書罪之上訴則為有理由，且原判決亦有上述違誤
    ，自應由本院將原判決撤銷改判，爰審酌被告等犯罪之動機、目的、手段、所生
    危害及犯罪後雖曾與告訴人及互助會員辛○○、乙○○、己○○等達成調解，然
    調解後即未依該調解內容如期履行、犯罪後不知悔悟，且飾詞諉罪等一切情狀，
    各量處如主文第二項所示之刑。另標單並未扣案且依習慣均於標會後丟棄，又無
    證據證明現仍存在，自無庸對標單為沒收之諭知，併此敘明。
據上論斷，應依刑事訴訟法第三百六十九條第一項前段、第三百六十四條、第二百九
十九條第一項前段，刑法第二十八條、第五十六條、第二百十六條、第二百一十條、
第二百二十條、第三百三十九條第一項、第五十五條，罰金罰鍰提高標準條例第一條
前段，判決如主文。
本案經檢察官鄭龍照到庭執行職務。
中     華     民     國    八十九   年       四       月        六      日
                             臺灣高等法院刑事第十庭
                                 審判長法  官  蔡  長  溪
                                       法  官  楊  貴  志
                                       法  官  溫  耀  源
右正本證明與原本無異。
如不服本判決應於收受送達後十日內向本院提出上訴書狀，其未敘述上訴之理由者並
得於提起上訴後十日內向本院補提理由書（均須按他造當事人之人數附繕本）。
                                       書記官  陳  明  琴
中     華     民     國    八十九   年       四       月        八      日
附錄：本判決論罪科刑法條全文
刑法第三百三十九條第一項：
意圖為自己或第三人不法之所有，以詐術使人將本人或第三人之物交付者，處五年以
下有期徒刑、拘役或科或併科一千元以下罰金。
刑法第二百一十條：
偽造、變造私文書，足以生損害愚公眾或他人者，處五年以下有期徒刑。
刑法第二百十六條：
行使第二百十條至第二百十五條之文書者，依偽造、變造文書或登載不實事項或使登
載不實事項之規定處斷。


司法院資訊處製作；財團法人民間司法改革基金會備份。
